【裁判字號】    90,交抗,547
【裁判日期】    901130
【裁判案由】    違反道路交通管理處罰條例
【裁判全文】
臺灣高等法院交通事件裁定                          九十年度交抗字第五四七號
    抗告人即
    受處分人  甲○○
右抗告人因違反道路交通管理處罰條例案件，不服臺灣臺北地方法院中華民國九十年
十月三十一日裁定（九十年度交聲字第補六一號），提起抗告，本院裁定如左：
    主  文
原裁定撤銷，發回臺灣臺北地方法院。
    理  由
一、本件抗告人即受處分人甲○○於民國（下同）九十年二月十一日九時三十分許，
    駕駛車號ＪＦ—八三一號曳引車沿臺北市鳴遠橋南向北內側車道行駛至肇事地點
    時，適行經該址違規沿西向東穿越道路之行人吳金田被受處分人前車頭碰撞後，
    吳金田因而死亡，經警舉發違反前揭道路交通管理處罰條例第四十五條第四款（
    舊法）規定之行為掣單舉發。
二、原法院裁定以：「受處分人異議意旨略以：(一)受處分人於案發當時係為躲避自右
    前方不明車號計程車插入行駛動線，乃基於緊急避難之意思駛入內側車道；(二)受
    處分人並未超速，目前我國內尚無曳引車煞車距離對照數值可供參照，本件鑑定
    結果令人難以認同云云。經查：(一)本件受處分人於事故發生後，曾經檢察官偵查
    起訴，並認定受處分人於偵查中自承案發之際時速約五十公里，再佐以鑑定結果
    ，始予認定，業經本院調取九十年度交訴字第八一號刑事卷宗參閱明確，並予影
    印留存，有前開刑事暨偵查卷宗影本可憑，足認檢察官尚非僅憑臆測或以煞車痕
    跡推算車速，且本件裁定書並未指摘受處分人超速部分之違規行為，其辯解已無
    可採；(二)又受處分人於相驗時供稱在距離約三十公尺前即已看到行人站在分隔島
    上等語，足認受處分人當時確有前揭超速之事實，且其行駛內線車道之行為並非
    為了超車、閃躲，或左轉彎所致，有前開刑事暨偵查卷宗可佐，受處分人此部分
    之辯解，亦非可採，受處分人此部分之違規行為，事證明確，堪以認定。四、綜
    上所述，受處分人確有在舉發時地，身為汽車駕駛人在多車道駕車，不依規定之
    車道行駛之違規行為，從而原處分機關依前揭道路交通管理處罰條例（舊法）第
    四十五條第四款規定規定從輕裁處異議人罰鍰六百元，固非無見；惟如前所述，
    九十年一月十七日總統修正公之道路交通管理處罰條例第四十五條第四款規定，
    已於同年六月一日生效施行，新法第四十五條第四款之規定雖僅就銀元改以新臺
    幣處罰，而並未加重，但此修正後之法律顯有不同，應認係屬法律之變更，原處
    分機關未及比較新舊法之適用而為此部分處分，容有未洽，本件受處分人此部分
    之異議雖無理由，仍應由本院將原處分關於此部分撤銷，而現行之道路交通管理
    處罰條例第四十五條第四款，其修正後之新法，既未較新法加重，依學者所認，
    行政罰在法律之適用上應有刑法第二條第一項『行為後法律有變更者，適用裁判
    時之法律。但裁判前之法律有利於行為人者，適用最有利於行為人之法律』；及
    稅捐稽徵法第四十八條之三『納稅義務人違反本法或稅法之規定，適用裁處時之
    法律。但裁處前之法律有利於納稅義務人者，適用最有利於納稅義務人之法律。
    』規定所揭示之『從新從輕』原則之類推適用，本院自應適用修正後之新法為本
    件之裁判，仍以受處分人有違反道路交通管理處罰條例第四十五條第四款規定之
    行為，依該條規定從輕裁處受處分人罰鍰六百元，以資適法」；及「本件受處分
    人在前述時間在案發地點駕駛曳引車沿臺北市鳴遠橋南向北內側車道行駛至肇事
    地點時，適行經該址違規沿西向東穿越道路之行人吳金田行被受處分人前車頭碰
    撞後，吳金田因而死亡，受處分人乃經舉發有違反前揭道路交通管理處罰條例第
    四十五條第四款規定之行為，嗣受處分人於舉發通知單上所載之應到案日期前向
    原處分機關提出申訴，經原處分機關請原舉發單位調查結果，仍認受處分人有前
    開違規行為，原處分機關乃依前揭道路交通管理處罰條例第六十一條第一項第四
    款規定，於九十年五月三十日裁處吊銷受處分人駕駛執照。經查：違反道路交通
    安全規則因而肇事致人死亡者，吊銷其駕駛執照，道路交通管理處罰條例第六十
    一條第一項第四款定有明文，且此條款於九十年一月十七日公布時，未作任何之
    修正，故本件即無區分新舊法之必要，亦無庸比較新舊法，原處分機關此部分之
    裁處，應認並無違誤。本件受處分人此部分之異議為無理由，自應將其此部分之
    異議駁回」云云，固非無見。
三、惟查：
  (一)本件發生地點之速限為四十公里，有現場圖在卷可稽（見相字卷第九頁背面）。
    本件發生後受處分人在警訊、檢察官偵查中均供陳當時車速為四十公里左右云云
    （見相字卷第五頁背面、第十四頁）；遍閱全亦查無受處分人自承時速約五十公
    里之相關資料。原法院裁定理由以「本件受處分人於事故發生後，曾經檢察官偵
    查起訴，並認定受處分人於偵查中自承案發之際時速約五十公里」等語，恐係誤
    會。次查，台北市車輛行車事故鑑定委員會鑑定報告固有提及「A車（按即受處
    分人駕駛車輛）煞車痕平均長十四點四公尺，如參照前述對照表換算，其車行駛
    速率已超過該路段速限」云云（見相字卷第九十三頁）；然同一鑑定報告中已另
    敘明：「有關以A車煞車痕推算其行車速度部分，因現行『汽車煞車距離、行車
    度及道路摩擦係數對照表』係以車輛發揮其最大煞車能力加以換算求得且該對照
    表多應小型車之推算，針對曳引車煞車距離、行車速度及道路摩擦係數之關係，
    國內尚無此方面之實驗研究數據可供參考，且本案A車駕駛自稱採兩段式煞車，
    其行車速度推算更涉及該拖車佔全車總重百分比率之配重問題，故有關事故發生
    時A車車行速度部分建議檢方以同型車進行模擬測試再予確認」等語（同上鑑定
    報告）。乃本案既未經以同型車進行模擬測試，則逕以煞車痕平均長十四點四公
    尺，參照「汽車煞車距離、行車度及道路摩擦係數對照表」即認定受處分人所駕
    駛之曳引車行駛速率已超過該路段速限，自嫌率斷。
  (二)觀諸道路交通安全規則第九十八條第一項第一款：「大型汽車除超越同一車道之
    前車或準備左轉彎外，均不得在內側車道行駛。」之規定，則大型汽車為超越同
    一車道之前車時，仍得在內側車道行駛。受處分人迭次抗辯；伊於案發當時係為
    躲避自右前方不明車號計程車插入行駛動線，乃駛入內側車道云云。乃原法院裁
    定未敘明任何理由即遽認「其行駛內線車道之行為並非為了超車、閃躲，或左轉
    彎所致」等語，亦有未妥。
  (三)本件發生地點臺北市○○○○○道路或樓梯可供行人通行，尚非行人得穿越馬路
    之地點乙節，已據被害人之胞兄吳敏華於檢察官偵查中陳明在卷（見相字卷第十
    五頁）。則受處分人所辯：被害人係於伊行駛至肇事地點時突然躍下，致伊未及
    閃避，足見被害人恐有輕生之念頭，刻意立於該處伺機自殺云云，自非全然無據
    。本件受處分人是否確實有超速、違規行駛內側車道之行為，其肇事致被害人於
    死是否確然有過失，究非無再予詳查審酌之餘地。
四、抗告意旨據以指摘原法院裁定不當，為有理由；應由本院將原法院裁定撤銷，發
    回原臺灣臺北地方法院更為適法之處置。
五、據上論結，應依道路交通案件處理辦法第二十六條，刑事訴訟法第四百十三條第
    一項，裁定如主文。
中      華      民      國    九十      年     十一     月     三十     日
                              臺灣高等法院交通法庭
                                  審判長法  官  劉  景  星
                                        法  官  陳  志  洋
                                        法  官  陳  博  志
右正本證明與原本無異。
不得再抗告。
                                        書記官  陳  嘉  文
中      華      民      國      九十     年   十二    月     四         日


司法院資訊處製作；財團法人民間司法改革基金會備份。
